---
title: "Zamanın Akışında Enerji: Türkiye'nin Enerji Kaynakları Üzerine Dinamik Bir Analiz"
number-sections: true
---

***İNCİ TANELERİ Grubu Proje Sayfasına Hoşgeldiniz***

*Projemizle ilgili güncellemelerden haberdar olmak için bu alanı takip edin.*

[\[Projemizin ön gösterimi için lütfen tıklayınız\]](https://drive.google.com/file/d/1VYazUHzdzgiUgMhbosEIwkyMWGEYTRzX/view?usp=drive_link)

# Proje Genel Bakış ve Kapsamı

Bu proje kapsamında, yenilenebilir ve karbon bazlı enerji üretim verilerini detaylı bir şekilde analiz etmeyi hedefliyoruz.

Amacımız, veri analizi ve görselleştirme tekniklerini kullanarak, enerji üretimi üzerindeki mevsimsel değişimleri, trendleri ve ilişkileri ortaya çıkarmak ve değerlendirmektir.

**1. Veri Toplama ve Hazırlık:** İlk olarak, enerji üretimi verilerini titizlikle topladık ve ilgili verilerin işlenebilecek hale gelmesi için çalıştık. Bu aşamada, veri setini temizleme, eksik değerleri doldurma ve format değişikliklerini yaparak veri setini analiz için hazır hale getirmiş olduk.

**2. Aylık Toplam Üretim Analizi:** Veri setimiz, her ayın toplam yenilenebilir ve karbon bazlı enerji üretimini içeriyor. Bu aşamada, aylık üretim verilerini inceleyerek hangi ayların daha yüksek veya düşük üretim seviyelerine sahip olduğunu belirleyecek ve bu eğilimleri analiz edeceğiz.

**3. Mevsimsel Değişim Analizi:** Ayları mevsimlere göre gruplayarak, mevsimsel değişimlerin enerji üretimi üzerindeki etkilerini değerlendireceğiz. Bu analiz, mevsimler arasındaki enerji üretimi farklarını ve hangi mevsimlerde yenilenebilir/karbon bazlı enerji kaynaklarının daha fazla kullanıldığını belirleyecektir.

**4. Grafiksel Temsiller ve Trend Analizi:** Veri setindeki eğilimleri daha iyi görselleştirmek için çeşitli grafikler kullanacağız. Bar grafikleri, çizgi grafikleri ve diğer görsel araçlar kullanarak veri setindeki trendleri görselleştirecek ve bu trendleri analiz edeceğiz.

**5. Sonuçların İncelenmesi ve Yorumlanması:** Projemizin sonuçlarını dikkatlice inceleyip yorumlayacağız. Enerji üretimi üzerindeki mevsimsel değişimlerin ve trendlerin, iş stratejilerine, enerji politikalarına ve sürdürülebilirlik çabalarına olan olası etkilerini detaylı bir şekilde tartışacağız.

Bu proje kapsamında, enerji sektöründeki veri odaklı bir yaklaşım kullanarak enerji üretimi verilerini analiz etme ve yorumlama konusunda bir çerçeve sunmayı amaçlamaktadır.

# Veri

2023 Yılı Elektrik Üretiminin Kaynak Bazlı Saatlik Veri Tabanı

## Veri Kaynağı

EPİAŞ(Enerji Piyasaları İşletme A.Ş.) ŞEFFAFLIK PLATFORMU [\[Veri Setine Erişmek için Tıklayınız\]](https://seffaflik.epias.com.tr/home)

## Veri Hakkında Genel Bilgiler

Veri setimiz, Türkiye'deki elektrik üretim kaynaklarının saatlik olarak üretimini göstermektedir. Toplam 8760 saatlik veri bulunmaktadır, her bir kayıt bir saatlik zaman dilimini temsil eder. Veri seti, çeşitli enerji kaynaklarına göre üretilen elektrik miktarlarını içermektedir.

Tarih: Gözlem yapılan tarih (gün/ay/yıl), Saat: Gözlem yapılan saat (24 saat formatında) ve Üretilen elektrik miktarı Megawatt (MW) cinsindedir.

## Tercih Sebebi

Bu proje kapsamında, bir grup olarak enerji sektöründe önemli bir sorunu ele almayı amaçladık.

Bu amaç doğrultusunda, enerji üretimi verilerini analiz etmek için bir veri seti seçme kararı aldık. İşte grup olarak bu veri setini seçme nedenlerimiz:

1.  **İşbirliği ve Ortak Hedefler**: Grup üyeleri olarak birlikte çalışarak enerji sektöründeki belirli bir problemi çözmeyi hedefledik. Enerji üretimi verilerini analiz etmek, ortak hedeflerimize ulaşmamızı sağlayacak güçlü bir başlangıç noktasıydı.

2.  **Analitik Yeteneklerimizin Birleştirilmesi**: Grup üyeleri arasında çeşitli analitik becerilere sahip bireyler bulunmaktadır. Bu veri setini seçerek, farklı perspektiflerden faydalanarak birlikte güçlü bir analiz yapma potansiyelimizi görmüş olduk.

3.  **Ortak İlgi Alanları ve Uzmanlık Alanları**: Grup üyeleri, enerji sektörüne ilgi duyan veya bu alanda uzmanlaşmış kişilerdir. Bu veri seti, ortak ilgi alanlarımıza ve uzmanlık alanlarımıza hizmet ediyor ve bizi daha etkili bir şekilde çalışmaya teşvik ediyor.

4.  **Birlikte Öğrenme ve Gelişme İhtiyacı**: Grup olarak, belirli bir konuda daha fazla bilgi edinmek ve analitik becerilerimizi geliştirmek istiyoruz. Bu veri setini seçerek, birlikte çalışarak yeni bilgiler öğrenme ve becerilerimizi geliştirme fırsatı bulacağımızı düşündük.

5.  **Proje Gereksinimleri ve Amaçları**: Projemizin gereksinimleri doğrultusunda, enerji üretimi verilerini analiz etmek önemliydi. Bu veri seti, projemizin amaçlarına uygun bir şekilde, analiz yapmak için uygun bir temel sağlıyor.

## Verilerin Ön İşlemelerin Yapılması

Veri analizi sürecinde, verinin doğru ve güvenilir sonuçlar üretmesi için ön işleme adımları oldukça önemlidir. Bu adımlar, veri setinin temizlenmesi, eksik değerlerin doldurulması ve gerekiyorsa verinin dönüştürülmesi gibi işlemleri içerir. İşte veri ön işleme adı altında gerçekleştirdiğimiz detaylı işlemler:

1.  **Veri Temizleme**:

    -   Veri setindeki gereksiz veya tutarsız verileri belirleyerek kaldırdık.

    -   Anlamsız veya yanlış verileri düzeltmek için veri setini inceledik ve düzenledik.

    -   Veri setindeki gereksiz sütunları (değişkenleri) kaldırdık veya gereksiz gözlemleri (satırları) sildik.

2.  **Eksik Veri Analizi ve Doldurma**:

    -   Eksik verileri belirleyerek, eksik veri analizi yaptık ve eksik veri sayısını ve dağılımını değerlendirdik.

    -   Eksik verileri uygun bir yöntemle doldurarak veri kaybını minimize ettik. Örneğin, eksik sayısal verileri ortalama veya medyan değerleri ile doldurduk, eksik kategorik verileri mod değerleriyle doldurduk veya eksik verileri tahmin etmek için makine öğrenimi modelleri kullandık.

3.  **Veri Dönüşümleri**:

    -   Kategorik değişkenleri sayısal değerlere dönüştürdük. Bu, makine öğrenimi modellerinin kullanılabilirliğini artırabilir.

    -   Gerektiğinde, sayısal değişkenlerin dağılımlarını dönüştürerek normal dağılıma daha yakın hale getirdik. Bu, model performansını iyileştirebilir.

4.  **Aykırı Değerleri İncelenmesi ve İşlenmesi**:

    -   Aykırı değerleri belirleyerek, bu değerlerin neden kaynaklandığını ve nasıl işlenebileceğini inceledik.

    -   Aykırı değerleri düzeltmek veya kaldırmak için uygun yöntemleri kullandık. Örneğin, aykırı değerleri ortalama veya medyan değerleri ile değiştirdik veya sınırladık.

Bu ön işleme adımları, veri setimizi analiz etmeden önce temizlememizi ve hazırlamamızı sağlar. Doğru ön işleme adımları kullanılarak, veri setimizin kalitesini artırabilir ve sonuçlarımızın güvenilirliğini sağlayabiliriz

# Analiz

Bu kapsamda 8 farklı grafik ile elimizdeki "2023 Yılı Elektrik Üretiminin Kaynak Bazlı Saatlik Veri Tabanı" veri setini analiz edeceğiz.

## Elektrik Üretiminde Yenilenebilir Enerji ve Karbon Tabanlı Kaynakların Payı: Bir Karşılaştırma

Grafiğimiz, elektrik üretimi çeşitli kaynaklardan sağlanmaktadır. Bu kaynaklar arasında hem karbon bazlı hem de yenilenebilir enerji kaynakları bulunmaktadır. Karbon bazlı kaynaklar olarak doğalgaz, linyit, ithal kömür ve taş kömürü öne çıkmaktadır. Yenilenebilir enerji kaynakları ise barajlı hidroelektrik, rüzgar, güneş, jeotermal ve biyokütle gibi çeşitlilik göstermektedir.

Grafiklerimiz, toplam elektrik üretimi içindeki karbon bazlı ve yenilenebilir enerji kaynaklarının payını göstermektedir. Karbon bazlı kaynakların hala önemli bir paya sahip olduğunu gözlemlemekteyiz; ancak yenilenebilir enerji kaynaklarının da giderek artan bir oranda elektrik üretiminde rol oynadığını belirtmek gerekir. Bu durum, sürdürülebilir enerji kullanımına doğru yapılan geçişin bir göstergesi olarak değerlendirilebilir.

**R kodu:**

```{r, message=FALSE, warning=FALSE}

# Gerekli kütüphaneyi yüklemeniz gerekmektedir
library(readr)

# Veri setimizi okuyoruz
data <- read_csv("../muy665-bahar2024-takim-inci_taneleri/ElkUrtm23.csv")

# Üretim türlerinin toplamlarını hesaplıyoruz
production_types <- colSums(data[, 4:ncol(data)])

# Karbon bazlı ve yenilenebilir enerji kaynaklarını tanımlıyoruz
carbon_sources <- c("DogalGaz", "Linyit", "IthalKomur", "TasKomur")
renewable_sources <- c("Barajli", "Ruzgar", "Gunes", "Jeotermal", "Biyokutle")

# Karbon bazlı ve yenilenebilir kaynakların toplam üretimini hesaplıyoruz
carbon_total <- sum(production_types[carbon_sources])
renewable_total <- sum(production_types[renewable_sources])

# Pasta grafiği için yeni bir vektör oluşturuyoruz
energy_categories <- c(Karbon = carbon_total, Yenilenebilir = renewable_total)

# Yüzdeleri hesaplıyoruz
percentages <- round(100 * energy_categories / sum(energy_categories), 1)

# Yüzdelerle etiketleri oluşturuyoruz
labels <- paste(names(energy_categories), ": ", percentages, "%", sep="")

# Pasta grafiği çizdiriyoruz
pie(energy_categories, labels = labels, main = "Elektrik Üretimi: Karbon Bazlı vs. Yenilenebilir", col = c("darkgray", "green"))

```

## Haftaiçi ve Haftasonu Gerçekleşen Üretim Grafiğinin Aylara Göre Dağılımı

Grafiğimiz, aylık bazda hafta içi ve hafta sonu günlerine ayrılmış elektrik üretim miktarlarını karşılaştırarak sunmaktadır. Turuncu çubuklar, hafta içi günlerde üretilen elektrik miktarını, mavi çubuklar ise hafta sonlarında üretilen miktarı temsil etmektedir. Yıl boyunca, Ocak'tan Aralık'a kadar olan veriler incelendiğinde, hafta içi günlerde üretilen elektrik miktarının hafta sonlarına göre daha yüksek olduğunu gözlemliyoruz.

Özellikle Mart ve Ekim aylarında, hafta içi elektrik üretiminin pik yaptığını belirlemek mümkün. Bu durum, endüstriyel aktivitelerin ve genel enerji talebinin yoğun olduğu dönemlerde daha belirgin hale gelmektedir. Diğer yandan, Mayıs ve Haziran aylarında hafta içi ve hafta sonu arasındaki üretim farkı azalmaktadır. Yaz tatillerinin başlaması ve hava sıcaklıklarının yükselmesi gibi sebeplerle iş yerleri ve okulların aktivitelerinde gözlemlenen düşüş bu duruma katkıda bulunuyor olabilir.

Yıl sonuna doğru, özellikle Aralık ayında, hafta içi ve hafta sonu elektrik üretimi arasındaki fark en düşük seviyeye ulaşmaktadır. Bu, genel tatil sezonunun getirdiği azalmaların, iş günlerinde de elektrik tüketimini etkilediğini göstermektedir.

**R kodu:**

```{r, message=FALSE, warning=FALSE}

# Gerekli kütüphaneleri yüklemeniz gerekmektedir
library(ggplot2)
library(dplyr)
library(lubridate)
library(scales) # Binlik ayırıcılar için scales kütüphanesini kullanacağız

# Veri setimizi okuyoruz
data <- read.csv("../muy665-bahar2024-takim-inci_taneleri/ElkUrtm23.csv") 

# Sütun adlarını düzeltiyoruz
names(data)[names(data) == "ï..Tarih"] <- "Tarih"

# Tarih sütununu gün.ay.yıl formatına çeviriyoruz
data$Tarih <- as.Date(data$Tarih, format="%d.%m.%Y")

# NA değerlerini veri setinden çıkartıyoruz
data <- na.omit(data)

# Hafta sonu/hafta içi ve ay bilgilerini buluyoruz
data$GunTipi <- ifelse(wday(data$Tarih) %in% c(1, 7), "Hafta Sonu", "Hafta İçi")
data$Ay <- month(data$Tarih, label = TRUE)

# Ay ve gün tipine göre gruplayın ve toplamı alıp, gruplamayı kaldırıyoruz
monthly_data <- data %>%
  group_by(Ay, GunTipi) %>%
  summarise(Toplam = sum(Toplam, na.rm = TRUE), .groups = "drop")

# Grafiği çizdiriyoruz
ggplot(monthly_data, aes(x=Ay, y=Toplam, fill=GunTipi)) +
  geom_bar(stat="identity", position="dodge") +
  labs(title="Aylık Toplam Elektrik Üretimi: Hafta İçi vs Hafta Sonu",
       x="Ay", y="Toplam Elektrik (MWh)") +
  scale_y_continuous(labels = scales::comma) + # Binlik ayırıcılar ekleniyor
  scale_fill_manual(values=c("darkblue", "orange")) +
  theme_minimal()

```

## Üretim Türüne Göre Mevsimsel Dağılım Grafiği

Grafiğimiz, her ay için yenilenebilir enerji kaynakları ile fosil yakıt kaynaklarının toplam elektrik üretim miktarlarını karşılaştırıyor. Yenilenebilir enerji kaynakları, çevresel etkileri düşük ve sürdürülebilir bir enerji sağladığı için önemlidir. Bu kaynaklar arasında barajlı, akarsu, rüzgar, güneş ve biyokütle gibi çeşitli kaynaklar yer alıyor. Grafiğimizde bu kaynakların aylık üretim toplamları mavi barlarla gösteriliyor.

Diğer yandan, fosil yakıt kaynakları arasında doğalgaz, linyit, ithal kömür, fuel oil ve taş kömürü bulunuyor. Fosil yakıtlar, karbon emisyonlarına neden olarak çevresel sorunlara katkıda bulunmalarına rağmen, hala dünya genelinde enerji üretiminin önemli bir kısmını oluştururlar. Grafiğimizde fosil yakıt kaynaklarının aylık üretim toplamları turuncu barlarla gösteriliyor.

Grafiğimiz, her iki enerji türünün aylık üretim miktarlarını yan yana göstererek, zaman içindeki üretim değişikliklerini ve eğilimleri izlemeyi kolaylaştırır. Örneğin, belirli aylarda yenilenebilir enerji üretiminin artışı veya azalışı, politikaların, mevsimsel koşulların veya piyasa dinamiklerinin bir sonucu olabildiğini düşünmekteyiz. Bu grafik, enerji üretimindeki değişiklikleri anlamak için önemlidir.

**R kodu:**

```{r, message=FALSE, warning=FALSE}

# Gerekli kütüphaneleri yükleyin
library(ggplot2)
library(dplyr)
library(tidyr)

# Veriyi doğru kodlama ile okuyun
data <- read.csv("../muy665-bahar2024-takim-inci_taneleri/ElkUrtm23.csv")

# Sütun adlarını düzeltiyoruz
names(data)[names(data) == "ï..Tarih"] <- "Tarih"

# Tarih sütununu gün.ay.yıl formatına çeviriyoruz
data$Tarih <- as.Date(data$Tarih, format = "%d.%m.%Y")

# Ay ve mevsim bilgilerini ekleyin
data$Ay <- as.numeric(format(data$Tarih, "%m"))
data$Mevsim <- ifelse(data$Ay %in% c(12, 1, 2), "Kış",
                      ifelse(data$Ay %in% c(3, 4, 5), "İlkbahar",
                             ifelse(data$Ay %in% c(6, 7, 8), "Yaz", "Sonbahar")))

# Veriyi long formatına çeviriyoruz
long_data <- data %>%
  select(Mevsim, DogalGaz, Barajli, Linyit, Akarsu, IthalKomur, Ruzgar, Gunes, FuelOil, Jeotermal, TasKomur, Biyokutle, Uluslararasi, AtikIsi) %>%
  pivot_longer(cols = -Mevsim, names_to = "UretimTuru", values_to = "Miktar")

# Mevsimlere ve üretim türlerine göre gruplayıp toplam üretimi hesaplıyoruz
seasonal_data <- long_data %>%
  group_by(Mevsim, UretimTuru) %>%
  summarise(ToplamMiktar = sum(Miktar, na.rm = TRUE))

# Grafik çizdiriyoruz
ggplot(seasonal_data, aes(x = Mevsim, y = ToplamMiktar, fill = UretimTuru)) +
  geom_bar(stat = "identity", position = position_dodge()) +
  scale_y_continuous(labels = label_comma()) +  # y eksenindeki sayıları virgülle ayrılmış biçimde göster
  labs(title = "Mevsimlere Göre Enerji Üretim Türleri",
       x = "Mevsim",
       y = "Toplam Üretim (MWh)",
       fill = "Üretim Türü") +
  theme_minimal() +
  theme(axis.text.x = element_text(angle = 45, hjust = 1))

```

## Yıllık Olarka Toplam Üretilen Enerji Karşılaştırması

Bu pasta grafiğinde, 2023 yılı boyunca enerji üretiminin farklı kaynaklara göre dağılımını görüyoruz. Her bir dilim, belirli bir enerji kaynağının toplam üretimdeki payını göstermektedir. İşte grafiğin detaylı yorumu:

İthal Kömür (21.2%):

İthal kömür, toplam enerji üretiminin en büyük payına sahip. Bu, kömür santrallerinin enerji üretiminde önemli bir rol oynadığını gösteriyor. İthal kömür, Türkiye'nin enerji ihtiyacını karşılamak için kritik bir kaynak. Doğalgaz (19.6%):

Doğalgaz, ikinci en büyük enerji kaynağı. Doğalgaz santralleri, özellikle hızlı talep artışlarına yanıt verme kabiliyetleri nedeniyle tercih ediliyor. Barajlı Enerji (13.1%):

Barajlı enerji, toplam üretimde önemli bir yer tutuyor. Bu, su kaynaklarının enerji üretiminde etkin bir şekilde kullanıldığını gösteriyor. Barajlar, yenilenebilir enerji kaynakları arasında büyük bir paya sahip. Linyit (12.0%):

Linyit, kömür türleri arasında önemli bir yer tutmakta. Linyit santralleri, yerel kömür kaynaklarını kullanarak enerji üretiminde önemli bir katkı sağlıyor. Rüzgar (10.0%):

Rüzgar enerjisi, yenilenebilir enerji kaynakları arasında önemli bir paya sahip. Rüzgar türbinleri, özellikle rüzgar potansiyeli yüksek bölgelerde enerji üretiminde büyük rol oynuyor. Güneş (6.0%):

Güneş enerjisi, özellikle yaz aylarında önemli bir üretim kaynağı. Güneş panelleri, enerji üretimine sürekli ve temiz bir katkı sağlıyor. Jeotermal (5.9%):

Jeotermal enerji, yeraltı sıcak su kaynaklarını kullanarak enerji üretiminde kullanılıyor. Türkiye, jeotermal kaynaklar açısından zengin bir ülke ve bu potansiyel enerji üretiminde değerlendiriliyor. Akarsu (5.8%):

Akarsu enerjisi, özellikle küçük ölçekli hidroelektrik santrallerle enerji üretimine katkı sağlıyor. Bu kaynak, çevre dostu ve yenilenebilir bir enerji kaynağı olarak öne çıkıyor. Biyokütle (4.8%):

Biyokütle enerjisi, organik atıklardan enerji üretimini ifade eder. Biyokütle santralleri, hem atık yönetimi sağlıyor hem de enerji üretimine katkıda bulunuyor. Taş Kömür (2.4%):

Taş kömür, enerji üretiminde daha düşük bir paya sahip. Ancak, özellikle belirli dönemlerde yedek enerji kaynağı olarak kullanılıyor olabilir. Fuel Oil (0.5%):

Fuel Oil, çok düşük bir paya sahip. Bu kaynak, genellikle acil durumlarda veya yedek enerji kaynağı olarak kullanılıyor. Uluslararası (0.4%) ve Atık Isı (0.4%):

Bu iki kategori, toplam üretimde çok küçük paylara sahip. Uluslararası enerji, muhtemelen ithalat veya ihracat yoluyla elde edilen enerji miktarını ifade ediyor. Atık ısı ise, enerji üretiminde kullanılan atık ısı geri kazanımıdır. Bu grafik, Türkiye'nin enerji üretiminde çeşitliliği ve farklı kaynakların önemini göstermektedir. İthal kömür ve doğalgaz, fosil yakıtlar arasında en büyük paya sahipken, barajlı enerji ve rüzgar enerjisi gibi yenilenebilir kaynaklar da önemli bir katkı sağlamaktadır.

**R kodu:**

```{r, message=FALSE, warning=FALSE}
library(tidyverse)

# Enerji kaynaklarına göre toplamları hesapla
energy_totals <- colSums(data[, c("DogalGaz", "Barajli", "Linyit", "Akarsu", "IthalKomur", "Ruzgar", 
                                  "Gunes", "FuelOil", "Jeotermal", "TasKomur", "Biyokutle", 
                                  "Uluslararasi", "AtikIsi")])

# Toplam üretim
total_production <- sum(energy_totals)

# Yüzdelik hesaplamaları yap
energy_percentages <- energy_totals / total_production * 100

# Enerji kaynaklarını ve yüzdelerini bir dataframe'e çevir
energy_df <- data.frame(Enerji_Kaynagi = names(energy_percentages), Yuzde = energy_percentages)

# Pie chart çiz
pie(energy_df$Yuzde, labels = paste(energy_df$Enerji_Kaynagi, 
                                    sprintf("(%.1f%%)", energy_df$Yuzde)), 
    main = "Yıllık Enerji Üretiminin Kaynaklara Göre Dağılımı",
    col = rainbow(length(energy_df$Yuzde)))

# Efsane ekleme
legend("topright", legend = energy_df$Enerji_Kaynagi, fill = rainbow(length(energy_df$Yuzde)))

```

## Hidrokarbon Kaynakların Dağılımı

Grafikte 2023 yılı boyunca dört farklı enerji kaynağının aylık üretim miktarlarını görüyoruz. Doğalgaz (kırmızı), Fuel Oil (mavi), İthal Kömür (yeşil) ve Taş Kömür (mor) renkleriyle temsil ediliyor. İşte dikkat çeken noktalar:

**Ocak Ayı:** Doğalgaz ve ithal kömür, Ocak ayında en çok kullanılan enerji kaynakları. Kışın soğuk havalarıyla birlikte enerji talebi artıyor, bu yüzden bu iki kaynak yoğun bir şekilde kullanılmış. Fuel Oil ve taş kömür kullanımının düşük seviyelerde olduğunu görüyoruz. Belki de bu dönemde daha maliyetli veya daha az verimli oldukları için tercih edilmemişler.

**Nisan Ayı:** Bahar aylarına gelindiğinde doğalgaz kullanımı düşüş göstermiş. Muhtemelen hava ısındığı için ısıtma ihtiyacı azalmış ve doğalgaz talebi de buna bağlı olarak azalmış. İthal kömür yine en yüksek seviyede kullanılmış. Görünüşe göre, bu dönemlerde kömür, enerji üretiminde önemli bir rol oynamış. Fuel Oil ve taş kömür yine düşük seviyelerde kalmış. Bu kaynaklar genellikle yedek enerji kaynakları olarak kullanılıyor olabilir.

**Temmuz Ayı:** Yaz aylarında doğalgaz ve ithal kömür kullanımı zirve yapmış. Yazın enerji talebi artar çünkü insanlar klimalarını daha fazla kullanır. Bu dönemde ithal kömür kullanımı rekor seviyelere ulaşmış. Belki de enerji talebinin karşılanmasında kömür santralleri önemli bir rol oynamış. Fuel Oil ve taş kömür yine düşük seviyelerde ama sabit kalmış. Bu kaynaklar, daha çok ani ihtiyaçlar için yedek tutuluyor olabilir.

**Ekim Ayı:** Sonbaharda, doğalgaz kullanımı tekrar artmış. Havanın soğumaya başlamasıyla birlikte ısınma ihtiyacı da artmış olabilir. İthal kömür kullanımı biraz düşmüş ama yine de yüksek seviyelerde kalmış. Fuel Oil ve taş kömür ise yıl boyunca olduğu gibi düşük seviyelerde kalmaya devam etmiş. Genel olarak, yıl boyunca enerji kaynaklarının kullanımı mevsimsel değişikliklere bağlı olarak dalgalanma göstermiş. Kış aylarında doğalgaz, yaz aylarında ise ithal kömür en çok kullanılan kaynaklar olmuş. Fuel Oil ve taş kömür ise yıl boyunca daha az kullanılmış, belki de yedek enerji kaynağı olarak rol oynamışlar. Bu veriler, enerji talebi ve üretim stratejileri hakkında bize önemli ipuçları veriyor.

**R kodu:**

```{r, message=FALSE, warning=FALSE}
library(tidyverse)
library(lubridate)


# Aylık toplamları hesapla ve hidrokarbon kaynaklarına göre ayır
monthly_hydrocarbons <- data %>%
  mutate(Ay = floor_date(Tarih, "month")) %>%
  group_by(Ay) %>%
  summarise(
    DogalGaz = sum(DogalGaz),
    IthalKomur = sum(IthalKomur),
    FuelOil = sum(FuelOil),
    TasKomur = sum(TasKomur),
    .groups = 'drop'
  )

# Erişilebilir format için veriyi long formata çevir
monthly_long <- pivot_longer(monthly_hydrocarbons, cols = c(DogalGaz, IthalKomur, FuelOil, TasKomur),
                             names_to = "Enerji_Kaynagi", values_to = "Uretim")

# Grafik çiz
ggplot(monthly_long, aes(x = Ay, y = Uretim, fill = Enerji_Kaynagi)) +
  geom_bar(stat = "identity", position = position_dodge()) +
  scale_fill_brewer(palette = "Set1") +
  labs(title = "Aylık Hidrokarbon Enerji Kaynaklarının Dağılımı",
       x = "Ay",
       y = "Toplam Üretim (MWh)",
       fill = "Enerji Kaynağı") +
  theme_minimal()
```

## Toplam Üretimin Hidrokarbon Üretim İle Karşılaştırılması

Bu grafikte, 2023 yılı boyunca aylık toplam enerji üretimi ve hidrokarbon enerji üretimi (muhtemelen fosil yakıtlardan elde edilen enerji) gösterilmektedir. Mavi renkle toplam enerji üretimi ve kırmızı renkle hidrokarbon enerji üretimi belirtilmiş. İşte grafiğin detaylı yorumu:

1.  **Ocak 2023:**

    -   Toplam enerji üretimi (mavi) yüksek seviyelerde.

    -   Hidrokarbon enerji üretimi (kırmızı) de yüksek, toplam üretimin önemli bir kısmını oluşturuyor.

2.  **Nisan 2023:**

    -   Toplam enerji üretimi bir miktar düşmüş.

    -   Hidrokarbon enerji üretimi, toplam enerji üretiminin büyük bir kısmını oluşturuyor. Bu dönemde fosil yakıtların yoğun kullanıldığını gösteriyor.

3.  **Temmuz 2023:**

    -   Yaz aylarında toplam enerji üretimi zirve yapmış.

    -   Hidrokarbon enerji üretimi yine yüksek, ancak toplam enerji üretimine oranla biraz daha azalmış. Bu, yaz aylarında yenilenebilir enerji kaynaklarının (örneğin güneş ve rüzgar) kullanımının artmasıyla açıklanabilir.

4.  **Ekim 2023:**

    -   Sonbaharda toplam enerji üretimi düşüş göstermiş ancak yine de yüksek seviyelerde.

    -   Hidrokarbon enerji üretimi, toplam enerji üretiminin büyük bir kısmını oluşturmaya devam ediyor.

**Genel Değerlendirme:**

-   **Toplam Enerji Üretimi:** Yıl boyunca dalgalanmalar göstermiş, yaz aylarında zirveye ulaşmış. Bu durum, yaz aylarında artan enerji talebiyle (özellikle klima kullanımı nedeniyle) ilişkili olabilir.

-   **Hidrokarbon Enerji Üretimi:** Hidrokarbon enerji üretimi yıl boyunca toplam üretimin önemli bir kısmını oluşturuyor. Fosil yakıtların enerji üretiminde büyük bir rol oynadığı görülüyor.

-   **Yenilenebilir Enerji:** Grafikte doğrudan belirtilmemiş, ancak toplam enerji üretimi ile hidrokarbon enerji üretimi arasındaki fark, yenilenebilir enerji kaynaklarının (barajlar, rüzgar, güneş vb.) kullanıldığını gösterebilir. Özellikle yaz aylarında bu fark daha belirgin hale gelmiş.

Bu grafikten, Türkiye'nin enerji üretiminde fosil yakıtların önemli bir yer tuttuğunu, ancak yenilenebilir enerji kaynaklarının da katkıda bulunduğunu anlıyoruz.

**R kodu:**

```{r, message=FALSE, warning=FALSE}
library(tidyverse)
library(lubridate)

# Veriyi yükle
data <- read.csv("ElkUrtm23.csv")

# Tarih formatını düzelt
data$Tarih <- dmy(data$Tarih)

# Aylık toplamları hesapla
monthly_data <- data %>%
  mutate(Ay = floor_date(Tarih, "month")) %>%
  group_by(Ay) %>%
  summarise(
    Toplam = sum(Toplam),
    Hidrokarbon = sum(DogalGaz + IthalKomur + FuelOil + TasKomur),
    .groups = 'drop'
  )

# Yüzdesel dağılımı hesapla
monthly_data$HidrokarbonYuzde = (monthly_data$Hidrokarbon / monthly_data$Toplam) * 100

# Grafik çiz
ggplot(monthly_data, aes(x = Ay)) +
  geom_col(aes(y = Toplam), fill = "blue", alpha = 0.7) +
  geom_col(aes(y = Hidrokarbon), fill = "yellow", alpha = 0.7) +
  labs(title = "Aylık Toplam ve Hidrokarbon Enerji Üretimi", x = "Ay", y = "Enerji Üretimi (MWh)") +
  theme_minimal()

# Yüzdelik dağılım grafiği
ggplot(monthly_data, aes(x = Ay, y = HidrokarbonYuzde, group = 1)) +
  geom_line(color = "darkred", size = 1) +
  geom_point(color = "darkred", size = 2) +
  labs(title = "Hidrokarbon Enerji Üretiminin Yüzdesel Dağılımı", x = "Ay", y = "Yüzde (%)") +
  theme_minimal() +
coord_cartesian(ylim = c(33, 55)) # y eksenini sınırlandırıyoruz
```

## Toplam Üretimin Yenilenebilir Enerji Üretimi İle Karşılaştırılması

Bu grafikte, 2023 yılı boyunca aylık toplam enerji üretimi ve yenilenebilir enerji üretimi gösterilmektedir. Mavi renkle toplam enerji üretimi ve yeşil renkle yenilenebilir enerji üretimi belirtilmiş. İşte grafiğin detaylı yorumu:

1.  **Ocak 2023:**

    -   Ocak ayında toplam enerji üretimi (mavi) yüksek seviyelerde.

    -   Yenilenebilir enerji üretimi (yeşil), toplam üretimin yaklaşık yarısını oluşturmaktadır. Bu, kış aylarında yenilenebilir enerji kaynaklarının önemli bir katkı sağladığını göstermektedir.

2.  **Nisan 2023:**

    -   Nisan ayında toplam enerji üretimi bir miktar düşmüş, ancak yenilenebilir enerji üretimi yine toplam üretimin önemli bir kısmını oluşturuyor. Bahar aylarında barajlar ve rüzgar enerjisi gibi yenilenebilir kaynakların kullanımının artmış olabileceğini gösterir.

3.  **Temmuz 2023:**

    -   Yaz aylarında toplam enerji üretimi zirveye ulaşmış.

    -   Yenilenebilir enerji üretimi toplam üretimin yaklaşık yarısı kadar. Bu dönemde güneş enerjisinin katkısı önemli olabilir çünkü yaz aylarında güneş enerjisi üretimi genellikle artar.

4.  **Ekim 2023:**

    -   Sonbaharda toplam enerji üretimi düşmüş, ancak yine de yüksek seviyelerde.

    -   Yenilenebilir enerji üretimi, toplam üretimin önemli bir kısmını oluşturmaya devam ediyor. Bu, yıl boyunca yenilenebilir enerji kaynaklarının sürekli olarak kullanıldığını gösteriyor.

**Genel Değerlendirme:**

-   **Toplam Enerji Üretimi:** Yıl boyunca dalgalanmalar göstermiş, yaz aylarında zirveye ulaşmış. Bu durum, mevsimsel enerji talebi değişiklikleriyle ilişkilidir.

-   **Yenilenebilir Enerji Üretimi:** Yenilenebilir enerji kaynakları, yıl boyunca toplam enerji üretiminin önemli bir kısmını oluşturmuştur. Bu, yenilenebilir enerji kaynaklarının sürekli ve güvenilir bir enerji kaynağı olarak kullanıldığını gösterir.

Grafik, Türkiye'nin enerji üretiminde yenilenebilir kaynakların önemli bir yer tuttuğunu ve yıl boyunca enerji üretiminde sürekli bir katkı sağladığını göstermektedir. Yenilenebilir enerji kaynaklarının kullanımının artırılması, enerji güvenliği ve çevresel sürdürülebilirlik açısından kritik öneme sahiptir.

**R kodu:**

```{r, message=FALSE, warning=FALSE}
library(tidyverse)
library(lubridate)

# Veriyi yükle
data <- read.csv("ElkUrtm23.csv")

# Tarih ve Saat sütunlarını birleştirerek doğru datetime formatını oluştur
data$DateTime <- mdy_hm(paste(data$Tarih, data$Saat))

# Artık 'Tarih' ve 'Saat' sütunlarına ihtiyacımız yok, bu yüzden silebiliriz
data <- data %>% select(-Tarih, -Saat)

# Aylık toplamları hesapla
monthly_data <- data %>%
  mutate(Ay = floor_date(DateTime, "month")) %>%
  group_by(Ay) %>%
  summarise(
    Toplam = sum(Toplam),
    Yenilenebilir = sum(Barajli + Akarsu + Ruzgar + Gunes + Jeotermal + Biyokutle),
    .groups = 'drop'
  )

# Yüzdesel dağılımı hesapla
monthly_data$YenilenebilirYuzde = (monthly_data$Yenilenebilir / monthly_data$Toplam) * 100

# Grafik çiz
ggplot(monthly_data, aes(x = Ay)) +
  geom_col(aes(y = Toplam), fill = "blue", alpha = 0.7, show.legend = TRUE) +
  geom_col(aes(y = Yenilenebilir), fill = "yellow", alpha = 0.7, show.legend = TRUE) +
  labs(title = "Aylık Toplam ve Yenilenebilir Enerji Üretimi", x = "Ay", y = "Enerji Üretimi (MWh)") +
  theme_minimal() 

# Yüzdelik dağılım grafiği
ggplot(monthly_data, aes(x = Ay, y = YenilenebilirYuzde, group = 1)) +
  geom_line(color = "red", size = 1) +
  geom_point(color = "red", size = 2) +
  labs(title = "Yenilenebilir Enerji Üretiminin Yüzdesel Dağılımı", x = "Ay", y = "Yüzde (%)") +
  theme_minimal() +
coord_cartesian(ylim = c(35, 42)) # y eksenini sınırlandırıyoruz

```

## Yenilenebilir Kaynaklarla Üretilen Enerjinin Dağılımı

Bu grafiğimiz, 2023 yılı boyunca her ay yenilenebilir enerji kaynaklarının toplam üretim miktarlarını göstermektedir. Renklere göre ayrılmış çubuklar, farklı enerji kaynaklarının her ay üretilen toplam enerji miktarını temsil ediyor. İşte grafiğin öne çıkan yönleri:

**Enerji Kaynakları:** Grafiğinizde altı farklı yenilenebilir enerji kaynağı gösterilmiştir: Akarsu, Barajlı, Biyokütle, Güneş, Jeotermal ve Rüzgar. Her bir enerji kaynağı, grafiğin sağ üst köşesinde yer alan renkli efsane ile eşleştirilen bir renkle temsil edilmiştir.

**Ay Bazında Değişim:** Grafik, Ocak 2023'ten Ekim 2023'e kadar olan ayları gösteriyor. Her ay için, farklı enerji kaynaklarından elde edilen enerji miktarları, çubuk grafik formatında sunulmuş.

**En Yüksek ve En Düşük Üretimler:** Grafiğe göre, özellikle Barajlı ve Rüzgar enerjisi kaynaklarının üretimi diğerlerine göre daha yüksek gözüküyor. Özellikle bahar ve yaz aylarında bu kaynaklardan üretimlerin arttığı görülmekte.

**Sezonluk Etkiler:** Güneş enerjisinin yaz aylarında, Jeotermal ve Biyokütle enerjisinin ise daha düzenli bir dağılım gösterdiği anlaşılıyor. Rüzgar enerjisi de, özellikle ilkbahar ve sonbahar aylarında yüksek üretim göstermiş.

**Genel Trendler:** Enerji üretimi, aylara göre değişkenlik gösteriyor, bu da muhtemelen mevsimsel şartların ve hava koşullarının enerji üretimi üzerindeki etkilerini yansıtıyor.

Bu grafiği inceleyerek, yenilenebilir enerji kaynaklarının toplam içindeki paylarını ve aylık performanslarını değerlendirerek, enerji planlaması ve tahminlerinde bulunabilirsiniz. Grafiğin detayları, enerji kaynaklarının etkinliği ve mevsimsel değişiklikler hakkında fikir vermesi açısından oldukça yararlı olabilir.

**R kodu:**

```{r, message=FALSE, warning=FALSE}
library(tidyverse)
library(lubridate)

# Aylık toplamları hesapla ve yenilenebilir enerji kaynaklarına göre ayır
monthly_renewables <- data %>%
  mutate(Ay = floor_date(DateTime, "month")) %>%
  group_by(Ay) %>%
  summarise(
    Barajli = sum(Barajli),
    Akarsu = sum(Akarsu),
    Ruzgar = sum(Ruzgar),
    Gunes = sum(Gunes),
    Jeotermal = sum(Jeotermal),
    Biyokutle = sum(Biyokutle),
    .groups = 'drop'
  )

# Erişilebilir format için veriyi long formata çevir
monthly_long <- pivot_longer(monthly_renewables, cols = c(Barajli, Akarsu, Ruzgar, Gunes, Jeotermal, Biyokutle),
                             names_to = "Enerji_Kaynagi", values_to = "Uretim")

# Grafik çiz
ggplot(monthly_long, aes(x = Ay, y = Uretim, fill = Enerji_Kaynagi)) +
  geom_bar(stat = "identity", position = position_dodge()) +
  scale_fill_brewer(palette = "Set3") +
  labs(title = "Aylık Yenilenebilir Enerji Kaynaklarının Dağılımı",
       x = "Ay",
       y = "Toplam Üretim (MWh)",
       fill = "Enerji Kaynağı") +
  theme_minimal() +
coord_cartesian(ylim = c(0, 1600000)) # y eksenini sınırlandırıyoruz
```

## Keşifsel Veri Analizi

**1. Veri Setinin Yüklenmesi ve Genel İnceleme:**

```{r, message=FALSE, warning=FALSE}
library(tidyverse)
library(lubridate)

data <- read.csv("ElkUrtm23.csv") # Veri seti

# İlk 6 satır
head(data)

# Veri setinin özeti
summary(data)

# Veri setinin yapısı
str(data)
```

**2. Veri Temizliği ve Ön İşleme:** **Eksik Verileri Görelim**

```{r, message=FALSE, warning=FALSE}
# Eksik verilerin sütunları
colSums(is.na(data))

# Eksik verilerin oranı
colMeans(is.na(data)) * 100
```

**Aykırı Değer Analizi**

```{r, message=FALSE, warning=FALSE}
# Boxplot gösteriki
numeric_columns <- sapply(data, is.numeric)
data_numeric <- data[, numeric_columns]
boxplot(data_numeric)
```

**Veri Dönüşümleri**

```{r, message=FALSE, warning=FALSE}

data$Tarih <- as.Date(data$Tarih, format="%d.%m.%Y")
# Ay sütunu ekleme
data$Ay <- format(data$Tarih, "%Y-%m")

```

**3. Tek Değişkenli Analiz**

```{r, message=FALSE, warning=FALSE}
numeric_data <- data[, sapply(data, is.numeric)]

# Enerji türüne göre toplam
total_production_numeric <- colSums(numeric_data, na.rm = TRUE)


# Barplot
barplot(total_production_numeric, main="Toplam Enerji Üretimi Enerji Türlerine Göre", col=rainbow(length(total_production_numeric)))
```

**4. İki ve Çok Değişkenli Analiz**

```{r, message=FALSE, warning=FALSE}

monthly_production <- data %>% 
  group_by(Ay) %>% 
  summarise(across(c(DogalGaz, "Barajli", "Ruzgar", "Gunes", "Jeotermal", "Biyokutle"), sum, na.rm = TRUE))

# Veriyi long formata çevirim
monthly_long <- pivot_longer(monthly_production, cols = c(DogalGaz, "Barajli", "Ruzgar", "Gunes", "Jeotermal", "Biyokutle"), names_to = "Enerji_Turu", values_to = "Toplam")


# Aylık enerji üretimi barplot
ggplot(monthly_long, aes(x = Ay, y = Toplam, fill = Enerji_Turu)) +
  geom_bar(stat = "identity", position = position_dodge()) +
  labs(title = "Aylık Enerji Üretimi", x = "Ay", y = "Toplam Üretim (MWh)") +
  theme_minimal() +
  theme(axis.text.x = element_text(angle = 45, hjust = 1))

```

## Trend Analizi

**1. Zaman Serisi Grafikleri**

```{r, message=FALSE, warning=FALSE}
library(tidyverse)
library(lubridate)
library(ggplot2)

# Veri setini yükleyin
data <- read.csv("ElkUrtm23.csv")

# `Ay` sütununu kontrol ederek uygun tarih formatına çevirme
data$Ay <- as.Date(paste0(data$Ay, "-01"), format="%Y-%m-%d")

# Veriyi kontrol edin
print(head(data))
str(data)

# Aylık enerji üretimi için zaman serisi grafiği çizin
ggplot(monthly_long, aes(x = Ay, y = Toplam, fill = Enerji_Turu)) +
  geom_bar(stat = "identity", position = position_dodge()) +
  labs(title = "Aylık Enerji Üretimi", x = "Ay", y = "Toplam Üretim (MWh)") +
  theme_minimal() +
  theme(axis.text.x = element_text(angle = 45, hjust = 1))

# Her enerji türü için mevsimsel dekompozisyonu yapın ve grafiği çizin
for(enerji in unique(monthly_long$Enerji_Turu)) {
  cat("Analiz Enerji Türü: ", enerji, "\n")
  subset_data <- filter(monthly_long, Enerji_Turu == enerji)
  
  if(nrow(subset_data) > 12 ) {  
    ts_data <- ts(subset_data$Toplam, start = c(2023, 1), frequency = 4)
    decomposed <- stl(ts_data, s.window = "periodic")
    plot(decomposed) 
  } else {
    cat("Yetersiz veri: ", enerji, "\n")
  }
}

```

## Model Uydurma

**Toplam Enerji Üstünden ARIMA Modeli uygulama**

```{r, message=FALSE, warning=FALSE}
# Gerekli kütüphaneleri yükleyin
library(tidyverse)
library(lubridate)
library(forecast)
library(tseries)

# Veri setini yükleyin
data <- read.csv("ElkUrtm23.csv")

# 'Tarih' sütununu doğru formatına çevirin
data$Tarih <- dmy(data$Tarih)

# Günlük toplam üretim için veriyi gruplandırma ve özetleme
daily_data <- data %>%
  group_by(Tarih) %>%
  summarise(Total_Production = sum(Toplam, na.rm = TRUE))

# Zaman serisi nesnesini oluşturun
daily_ts <- ts(daily_data$Total_Production, frequency = 365, start = c(2023, 1))

# Veriyi görselleştirin
plot(daily_ts, main = "Günlük Toplam Enerji Üretimi", xlab = "Gün", ylab = "Toplam Üretim")

# ARIMA modeli uydurma
fit_arima <- auto.arima(daily_ts)
summary(fit_arima)

# Model diagnostiği
checkresiduals(fit_arima)

# Gelecekteki 30 gün için tahmin
future_forecast <- forecast(fit_arima, h = 30)
plot(future_forecast)

# Tahminlerin değerlendirilmesi
print(future_forecast)

```

## Sonuçlar ve Ana Çıkarımlar

**-Sonuçlar: **

**1.	Toplam Enerji Üretimi:**
•	2023 yılı boyunca toplam enerji üretimi, özellikle yaz aylarında zirve yapmıştır. Bu durum, mevsimsel enerji talebi değişikliklerini ve özellikle yaz aylarında artan enerji tüketimini (örneğin klima kullanımı) yansıtmaktadır.

**2.	Hidrokarbon Enerji Üretimi:**
•	Hidrokarbon kaynakları (doğalgaz, ithal kömür, taş kömür ve fuel oil) toplam enerji üretiminde önemli bir yer tutmuştur. Hidrokarbon enerji üretimi yıl boyunca dalgalanma göstermiş, ancak genellikle toplam üretimin büyük bir kısmını oluşturmuştur. Ocak ve Temmuz aylarında hidrokarbon enerji üretimi belirgin şekilde artmıştır.

**3.	Yenilenebilir Enerji Üretimi:**
•	Yenilenebilir enerji kaynakları (barajlı enerji, akarsu, rüzgar, güneş, jeotermal ve biyokütle) toplam enerji üretiminde sürekli ve önemli bir katkı sağlamıştır. Özellikle yaz aylarında güneş enerjisi üretiminin artması dikkat çekicidir. Ayrıca, barajlı enerji ve rüzgar enerjisi yıl boyunca yüksek üretim seviyelerini korumuştur.

**4.	Yerli ve İthal Kaynaklar:**
•	Enerji üretiminde ithal kaynaklar, yerli kaynaklara göre daha büyük bir paya sahiptir. Bu durum, enerji arz güvenliği açısından riskler yaratabilir ve döviz giderlerini artırabilir. Ancak yerli kaynakların önemli bir kısmı yenilenebilir enerji kaynaklarından oluşmaktadır.

**5.	Hidrokarbon Enerji Üretiminin Yüzdesel Dağılımı:**
•	Hidrokarbon enerji üretiminin toplam enerji üretimindeki payı, yıl boyunca yaklaşık %50 seviyelerinde kalmış, ancak bazı aylarda bu oran %40'ın altına düşmüştür. Bu, yenilenebilir enerji kaynaklarının kullanımının artmasıyla ilişkilendirilebilir.

**-Ana Çıkarımlar: **

**1.	Mevsimsel Talep ve Enerji Üretimi:**
•	Mevsimsel enerji talebi değişiklikleri, toplam enerji üretiminde ve hidrokarbon enerji üretiminde belirgin dalgalanmalara neden olmuştur. Bu durum, enerji üretim stratejilerinin mevsimsel taleplere göre ayarlanması gerektiğini göstermektedir.

**2.	Yenilenebilir Enerji Kaynaklarının Önemi:**
•	Yenilenebilir enerji kaynaklarının yıl boyunca sürekli bir katkı sağlaması, enerji güvenliği ve sürdürülebilirliği açısından büyük önem taşımaktadır. Özellikle yaz aylarında güneş enerjisinin artan katkısı, yenilenebilir enerji kaynaklarının enerji üretiminde daha fazla kullanılması gerektiğini ortaya koymaktadır.

**3.	İthal Kaynaklara Bağımlılık:**
•	Enerji üretiminde ithal kaynaklara olan yüksek bağımlılık, ekonomik ve stratejik riskler yaratmaktadır. Yerli ve yenilenebilir enerji kaynaklarının kullanımının artırılması, bu bağımlılığı azaltabilir ve uzun vadede enerji güvenliğini artırabilir.

**4.	Politika ve Strateji Önerileri:**
•	Enerji politikalarında yenilenebilir enerji kaynaklarının payının artırılması ve yerli kaynakların daha etkin kullanılması, enerji güvenliği ve sürdürülebilirliği artırmak için kritik öneme sahiptir. Ayrıca, enerji üretim stratejilerinin mevsimsel taleplere göre dinamik olarak ayarlanması gerekmektedir.
Bu sonuçlar ve çıkarımlar, Türkiye'nin enerji üretiminde daha sürdürülebilir ve güvenilir bir yapıya ulaşmak için atılması gereken adımları göstermektedir. Yenilenebilir enerji kaynaklarının daha fazla teşvik edilmesi ve ithal kaynaklara bağımlılığın azaltılması, enerji politikalarının merkezinde yer alması gerektiğiniz düşünmekteyiz.


# Referanslar

1. https://rmarkdown.rstudio.com/lesson-1.html
2. https://www.appsilon.com/post/r-markdown-tips
3. https://www.w3schools.com/r/r_get_started.asp
4. https://otexts.com/fpp2/arima-r.html
5. Hanke, J. E., & Wichern, D. (2009). Business Forecasting (9th ed.). Pearson Education.


